ACORDAO-COMPLETO-2540354

ACÓRDÃO 3770/2022 ATA 25/2022 - SEGUNDA CÂMARA

VISTOS, relatados e discutidos estes autos de aposentadoria, em que se examina, nesta fase processual, pedido de reexame interposto por Geni Ribeiro contra o Acórdão 14427/2021-TCU-Segunda Câmara, de relatoria do Ministro Bruno Dantas,
ACORDAM os Ministros do Tribunal de Contas da União, reunidos em Sessão da Segunda Câmara, ante as razões expostas pelo Relator e com fulcro no art. 48, c/c os arts. 32 e 33, da Lei 8.443/1992, em: 
9.1. conhecer do pedido de reexame interposto por Geni Ribeiro e, no mérito, dar-lhe provimento parcial para tornar sem efeito o subitem "b.1" do item 1.7, alínea "b" do Acórdão 14427/2021-TCU-Segunda Câmara;
9.2. dar ciência desta deliberação à recorrente e ao Tribunal Regional Federal da 1ª Região.

Pedido de reexame interposto contra acórdão que julgou ilegal ato de aposentadoria.

Segunda Câmara

Tribunal Regional Federal da 1ª Região.

3. Interessados/Responsáveis/Recorrentes:
3.1. Interessados: Geni Ribeiro (XXX.550.191-XX).
3.2. Recorrente: Geni Ribeiro (XXX.550.191-XX).

13.1. Ministros presentes: Bruno Dantas (Presidente) e Augusto Nardes (Relator).
13.2. Ministro-Substituto convocado: Marcos Bemquerer Costa.
13.3. Ministro-Substituto presente: André Luís de Carvalho.

ACORDAO-COMPLETO-2551979

Acórdão 2842/2023 - Segunda Câmara

AUGUSTO NARDES

Ministro Bruno Dantas.

Transcrevo a seguir, como parte integrante deste relatório, a instrução a seguir com os ajustes de forma pertinentes, a qual foi elaborada no âmbito da Secretaria de Recursos (Serur) e cujo encaminhamento teve a anuência do dirigente daquela unidade (peças 40 e 41) :
INTRODUÇÃO
1.	Trata-se de pedido de reexame (peças 22 a 29) interposto por Geni Ribeiro, ex-servidora do Tribunal Regional Federal da 1ª Região, contra o Acórdão 14427/2021-TCU-Segunda Câmara (peça 8) , que teve como relator o Excelentíssimo Senhor Ministro Bruno Dantas.
1.1.	A deliberação recorrida apresenta o seguinte teor:
Os Ministros do Tribunal de Contas da União, reunidos em Sessão da Segunda Câmara;
Considerando que as análises empreendidas na fase de instrução revelam irregularidade caracterizada pela incorporação de quintos pelo exercício de função comissionada entre 8/4/1998 e 4/9/2001, em desacordo com a legislação de regência;
Considerando o entendimento firmado pelo Supremo Tribunal Federal no âmbito do Recurso Extraordinário 638.115/CE, em sede de repercussão geral, no sentido de que "ofende o princípio da legalidade a decisão que concede a incorporação de quintos pelo exercício de função comissionada no período de 8/4/1998 até 4/9/2001, ante a carência de fundamento legal";
Considerando que, por ocasião do julgamento de embargos de declaração no RE 638.115/CE, o STF modulou os efeitos do sobredito entendimento para reconhecer indevida a suspensão do pagamento dos quintos incorporados no período de 8/4/1998 até 4/9/2001 quando fundado em decisão judicial transitada em julgado;
Considerando que, ainda por ocasião dos sobreditos embargos, o STF garantiu que aqueles que recebem parcelas de quintos incorporados no período de 8/4/1998 até 4/9/2001 por decisão administrativa ou decisão judicial não transitada em julgado tenham o pagamento mantido até sua absorção integral por quaisquer reajustes futuros concedidos aos servidores, o que deve ser feito mediante transformação da vantagem em parcela compensatória a ser absorvida por reajustes futuros concedidos aos servidores;
Considerando que a irregularidade em questão é objeto de jurisprudência pacificada nesta Corte de Contas, a exemplo dos Acórdão 8185/2021-TCU-Primeira Câmara (relator Ministro Walton Alencar Rodrigues) , 4.193/2020-Primeira Câmara (relator Ministro Benjamin Zymler) , 5.674/2020-Segunda Câmara (relator Ministro Augusto Nardes) , 8.465/2021-Segunda Câmara (relator Ministro Aroldo Cedraz) , 6.170/2020-Segunda Câmara (relator Ministro Raimundo Carreiro) , 9.290/2020-Segunda Câmara (relatora Ministra Ana Arraes) , 4.691/2020-Primeira Câmara (de minha relatoria) , 4.546/2020-Plenário (relator Ministro Vital do Rêgo) , 8.897/2021-Primeira Câmara (relator Ministro Jorge Oliveira) , 8.914/2021-Primeira Câmara (relator Ministro-Substituto Augusto Sherman) , 8.319/2021-Segunda Câmara (relator Ministro-Substituto Marcos Bemquerer) 6.377/2020-Segunda Câmara (relator Ministro-Substituto André Luís de Carvalho) , 8.925/2021-Primeira Câmara (relator Ministro-Substituto Weder de Oliveira) , entre outros;
Considerando que os valores pagos indevidamente foram recebidos de boa-fé;
Considerando os pareceres convergentes da Secretaria de Fiscalização de Integridade de Atos e Pagamentos de Pessoal e de Benefícios Sociais (Sefip) e do Ministério Público junto a este Tribunal; e
Considerando que este Tribunal, por intermédio do Acórdão 1414/2021-TCU-Plenário (relator Ministro Walton Alencar Rodrigues) , fixou entendimento no sentido da possibilidade de apreciação de ato sujeito a registro mediante relação, na forma do art. 143, inciso II, do Regimento Interno do TCU, nas hipóteses em que a ilegalidade do ato decorra exclusivamente de questão jurídica de solução já pacificada na jurisprudência desta Corte de Contas,
ACORDAM, com fundamento no art. 71, incisos III e IX, da Constituição Federal de 1988, c/c os arts. 1º, inciso V, e 39, inciso II, da Lei 8.443/1992, e ainda com os arts. 17, inciso III, 143, inciso II, 260 e 262 do Regimento Interno/TCU, em considerar ilegal e negar registro ao ato de aposentadoria em exame e expedir os comandos a seguir discriminados.
1. Processo TC-Processo 022.832/2021-1 (APOSENTADORIA) 
	1.1. Interessada: Geni Ribeiro (CPF XXX.550.191-XX) 
	1.2. Órgão: Tribunal Regional Federal da 1ª Região
	1.3. Relator: Ministro Bruno Dantas
	1.4. Representante do Ministério Público: Procurador Júlio Marcelo de Oliveira
	1.5. Unidade Técnica: Secretaria de Fiscalização de Integridade de Atos e Pagamentos de Pessoal e de Benefícios Sociais (Sefip) .
	1.6. Representação legal: não há.
	1.7. Determinações/Recomendações/Orientações: 
	a) dispensar o ressarcimento das quantias indevidamente recebidas de boa-fé, consoante o Enunciado 106 da Súmula de Jurisprudência do TCU;
	b) determinar ao Tribunal Regional Federal da 1ª Região que:
	b.1) no prazo de quinze dias, promova o ajuste da proporção da rubrica paga a título de quintos incorporados no período de 8/4/1998 até 4/9/2001 de acordo com a modulação estabelecida pelo STF no âmbito do RE 638.115/CE, caso a referida incorporação não tenha se fundamentado em decisão judicial transitada em julgado;
	b.2) no prazo de trinta dias, informe ao TCU as medidas adotadas e disponibilize, por meio do Sistema e-Pessoal, comprovante da data em que a interessada tomou conhecimento deste acórdão;
	c) remeter cópia deste acórdão, acompanhada da instrução da secretaria especializada (peça 5) , ao Tribunal Regional Federal da 1ª Região, informando que o teor integral da deliberação poderá ser obtido no endereço eletrônico www.tcu.gov.br/acordaos.
 (destacamos e sublinhamos) 
HISTÓRICO 
2.	O ato de aposentadoria da recorrente foi julgado ilegal, em razão da incorporação de parcelas de quintos/décimos referentes a períodos de exercício de função de confiança posteriores ao advento da Lei 9.624/1998.
2.1.	Em decorrência, foi expedida determinação ao órgão de origem para que promovesse o ajuste da proporção da rubrica paga a título de quintos incorporados no período de 8/4/1998 até 4/9/2001 de acordo com a modulação estabelecida pelo STF no âmbito do RE 638.115/CE, caso a incorporação não tenha se fundamentado em decisão judicial transitada em julgado. 
ADMISSIBILIDADE
3.	Reitera-se o exame de admissibilidade realizado pelo Sar/Serur (peças 21 e 22) , que opinou pelo conhecimento do recurso, nos termos do artigo 48 da Lei 8.443/1992, c/c os artigos 285 e 286, parágrafo único, do RI/TCU, suspendendo-se os efeitos do caput e do subitem 1.7, alíneas "b" e "b.1", do Acórdão 14427/2021-TCU-Segunda Câmara. O Excelentíssimo Senhor Ministro Augusto Nardes, mediante despacho de peça 34, concordou com esta unidade técnica. 
EXAME DE MÉRITO
4.	Delimitação
4.1.	Constitui objeto do presente recurso definir se:
a)	o Tribunal de Contas da União observou o devido processo legal na apreciação da legalidade, para fins de registro, do ato de aposentadoria da interessada;
b)	a decisão da Corte de Contas acerca do pagamento de quintos incorporados após 8/4/1998 afrontou o RE 638.115/CE.
5.	Do devido processo legal para apreciação de ato de concessão sujeito a registro pela Corte de Contas
5.1.	Aduz a recorrente que o TCU não teria respeitado o direito ao devido processo legal, com base nos seguintes argumentos.
5.2.	Os quintos são pagos há mais de dez anos, operando-se a decadência, nos termos do art. 54, § 1º, da Lei 9.784/1999 (peça 22, p. 4-7) . 
5.3.	A rubrica não poderá, em hipótese alguma, ser suprimida, sob pena de expressa afronta à segurança jurídica em razão da consumação da decadência (peça 22, p. 7) .
5.4.	O princípio constitucional da segurança jurídica tem suas manifestações normativas baseadas nos princípios do contraditório e da ampla defesa, no ato jurídico perfeito, no direito adquirido, na coisa julgada e na irredutibilidade de vencimentos (peça 22, p. 9-11) .
5.5.	No caso em análise, a medida adotada pela Corte de Contas ocasiona decréscimo patrimonial nos vencimentos da recorrente (peça 22, p. 11) .
5.6.	Há vedação de aplicação retroativa de nova interpretação de normas administrativas, conforme previsão da Lei 9.784/1999. Ademais, o art. 24 do Decreto-Lei 4.657/1942, acrescido pela Lei 13.655/2018, estabeleceu que o ato administrativo deverá ser analisado segundo as orientações gerais da época (peça 22, p. 12-13) .
5.7.	A recorrente não deve repor ao erário nenhum valor a título de VPNI recebido a partir da notificação efetivada em 27/9/2021, porque não houve concordância expressa para efetivação do desconto em folha ou autorização para esse fim. A decisão do Tribunal excede os limites da Súmula 249, no que tange à desnecessidade de devolução dos valores recebidos em virtude de erro escusável de interpretação da lei (peça 22, p. 13) .
5.8.	Os princípios da segurança das relações jurídicas, da boa-fé, da confiança e da presunção de legitimidade dos atos administrativos levam o servidor a confiar na regularidade do pagamento operacionalizado pela Administração e que não há riscos de posterior devolução (peça 22, p. 14-15) .
5.9.	Assim, deve ser pronunciada a decadência administrativa, tendo em vista que a exclusão da parcela de quintos é posterior ao prazo decadencial estabelecido pelo art. 54 da Lei 9.784/1999 (peça 22, p. 15) .
Análise
5.10.	Cabe ressaltar que a atuação desta Corte de Contas, no que tange ao julgamento de atos de pessoal para fins de registro, segue o balizamento estabelecido pelo Supremo Tribunal Federal na Súmula Vinculante 3, que excepciona a apreciação da legalidade do ato de concessão inicial de aposentadoria, reforma e pensão da necessidade de observância do contraditório e ampla defesa.
5.11.	O STF também fixou a seguinte tese de repercussão geral (tema 445) , no bojo no RE 636.553, de relatoria do Ministro Gilmar Mendes (grifos acrescidos) :
Em atenção aos princípios da segurança jurídica e da confiança legítima, os Tribunais de Contas estão sujeitos ao prazo de 5 anos para o julgamento da legalidade do ato de concessão inicial de aposentadoria, reforma ou pensão, a contar da chegada do processo à respectiva Corte de Contas.
5.12.	Assim, como o ato em reexame foi enviado ao TCU em 23/7/2020 (peça 3) e apreciado na Sessão da Primeira Câmara de 14/9/2021 (peça 8) , não há que se falar em decadência administrativa nem em prescrição quinquenal, nem em obrigatoriedade de oitiva prévia da interessada. De igual modo, ficam afastadas inobservâncias aos princípios do contraditório, da ampla defesa, da segurança jurídica e do devido processo legal.
5.13.	A atuação do Tribunal de Contas da União deu-se em consonância com a competência estabelecida no art. 71, inciso III, da Carta Magna quanto à apreciação, para fins de registro, da legalidade de ato de concessão de pensão, na forma regulamentada pela Lei 8.443/1992 (art. 1º, inciso V) , pelo Regimento Interno (arts. 1º, inciso VIII, 259 e seguintes) e pela Instrução Normativa TCU 78/2018, que dispõe sobre o envio, o processamento e a tramitação de informações alusivas a atos de admissão de pessoal e de concessão de aposentadoria, reforma e pensão, para fins de registro, no âmbito da Corte de Contas, nos termos do art. 71, inciso III, da Constituição Federal.
5.14.	Prevê o art. 260, § 1º, do Regimento Interno que a autoridade administrativa responsável por atos de aposentação submeterá os dados e informações necessários ao respectivo órgão de controle interno, que deverá emitir parecer sobre a legalidade dos atos e torná-los disponível à apreciação do Tribunal, que determinará o registro dos atos que considerar legais e recusará o registro dos atos considerados ilegais.
5.15.	Nos termos do art. 262, caput e § 2º, do referido Regimento, uma vez recusado o registro do ato de concessão pelo TCU, cabe ao órgão de origem a adoção de providências para fazer cessar o pagamento dos proventos no prazo de quinze dias, contados da ciência da decisão do Tribunal, bem como emitir novo ato, se for o caso, escoimado da irregularidade verificada.
5.16.	Entende-se que esses procedimentos foram seguidos pela Corte de Contas na negativa de registro dos atos de aposentadoria em reexame, não merecendo prosperar as contestações da recorrente acerca de possíveis inobservâncias do devido processo legal.
5.17.	Cumpre ressaltar que o reconhecimento da boa-fé, com a aplicação da Súmula TCU 106, afasta a necessidade de ressarcimento dos valores indevidamente recebidos até o julgamento do ato de concessão pela Corte de Contas. Posteriormente a esse marco, deixa de haver boa-fé no recebimento de pagamentos a maior que o devido, os quais também não encontram amparo na Súmula TCU 249, ficando a recorrente sujeita à sua devolução aos cofres públicos.
5.18.	Dessa forma, opina-se pela rejeição dos argumentos apresentados pela recorrente.
6.	Das parcelas de quintos/décimos incorporadas após 8/4/1998
6.1.	Defende a recorrente a manutenção do pagamento de quintos, decorrentes do exercício de função de confiança após o advento da Lei 9.624/1998, com base nos seguintes argumentos.
6.2.	No âmbito da Justiça Federal no Distrito Federal, a incorporação de quintos está amparada por decisão judicial transitada em julgado, exarada na Ação 2005.34.00.012112-9, ajuizada pelo Sindicato dos Trabalhadores do Poder Judiciário e do Ministério Público da União no Distrito Federal (SINDJUS/DF) , que garantiu a todos os sindicalizados o direito à incorporação de quintos/décimos no período de 8/4/1998 a 4/9/2001 (peça 22, p. 4, e peças 26, 28 e 29) .
6.3.	O acórdão recorrido, que julgou ilegal e negou registro ao ato de aposentação da recorrente, em razão da incorporação de quintos, deve ser reformado, por estar em contraste com a orientação do Supremo Tribunal Federal no sentido de que a superveniência da decisão exarada no RE 638.115/CE não reflete sobre as sentenças transitadas em julgado (peça 22, p. 7-9) .
Análise
6.4.	O ato de aposentadoria foi julgado ilegal, por incluir a incorporação de parcelas de quintos/décimos, referentes ao exercício de função de confiança (FC-05 - Supervisor) posterior ao advento da Lei 9.624/1998.
6.5.	Ante a carência e informações nos autos, foi determinado ao órgão de origem que promovesse o ajuste da proporção da rubrica paga a título de quintos incorporados no período de 8/4/1998 até 4/9/2001, de acordo com a modulação estabelecida pelo STF no âmbito do RE 638.115/CE, caso a incorporação não tenha se fundamentado em decisão judicial transitada em julgado.
6.6.	No presente pedido de reexame, houve a apresentação de cópias da Ação 2005.34.00.012112-9, movida pelo Sindicato dos Trabalhadores do Poder Judiciário e do Ministério Público da União no Distrito Federal (SINDJUS/DF) , transitada em julgado (peças 28 e 29) .
6.7.	Também foi juntada aos autos informação, aprovada pela Diretora do Núcleo de Recursos Humanos, no sentido de que a recorrente poderá permanecer recebendo as parcelas de quintos, com amparo na decisão judicial transitada em julgado acima referida, nos moldes do decidido pelo STF no RE 638.115/CE (peça 26) .
6.8.	Contudo, a comprovação do trânsito em julgado, por si só, não possui o condão de alterar o julgamento pela ilegalidade do ato de aposentadoria pela Corte de Contas, pois o STF deixou assente que a incorporação de quintos, no período de 8/4/1998 até 4/9/2001, ofende o princípio da legalidade, nos termos da tese firmada em sede de repercussão geral, Tema 395. 
6.9.	Cumpre mencionar que o TCU tem posicionamento do Plenário de como os órgãos jurisdicionados devem proceder em relação às parcelas de quintos/décimos de funções comissionadas exercidas entre 8/4/1998 e 4/9/2001, conforme o Acórdão 1255/2020-TCU-Plenário (Relator Ministro-Substituto Marcos Bemquerer Costa) a seguir transcrito no que é pertinente:
9.2. com a finalidade de orientar o tratamento do tema relacionado ao pagamento da rubrica de "opção" do art. 2º da Lei 8.911/1994 e à incorporação de "quintos", dar ciência ao Senado Federal de que:
9.2.1. é vedado o pagamento das vantagens decorrentes do art. 193 da Lei 8.112/1990, inclusive o pagamento parcial da remuneração do cargo em comissão ("opção") , aos servidores que implementaram os requisitos de aposentadoria após 16/12/1998, data de publicação da Emenda Constitucional 20, que limitou o valor dos proventos à remuneração do cargo efetivo no qual se deu a aposentadoria, conforme o Acórdão 1599/2019-TCU-Plenário (rel. min. Benjamin Zymler) ;
9.2.2. deve-se verificar a origem do pagamento de "quintos", se advindos de decisão judicial transitada em julgado ou não ou ainda de decisão administrativa e, na hipótese em que não houver decisão judicial passada em julgado ou quando se tratar de decisão administrativa, a vantagem de "quintos" incorporada com fulcro em funções comissionadas exercidas entre 8/4/1998 a 4/9/2001 deve ser destacada e transformada em "parcela compensatória" a ser absorvida por reajustes futuros concedidos nos proventos, na linha da solução definitiva da controvérsia conferida à matéria pela Suprema Corte, por meio do RE 638.115/CE, e consoante o Acórdão 442/2020-TCU-Segunda Câmara (rel. min. subst. Marcos Bemquerer Costa) ; (destacamos) 
6.10.	Convém ressaltar que mesmo nas situações em que as parcelas de quintos/décimos foram incorporadas após 8/4/1998, com base em decisão judicial transitada em julgado, o ato concessório de aposentadoria é ilegal e não é registrado. O provimento judicial somente impede a suspensão dos pagamentos das parcelas indevidas. Acerca da questão, cabe trazer à baila excerto do voto condutor do Acórdão 3842/2020-TCU-Primeira Câmara (Relator Ministro Walton Alencar Rodrigues) :
A esta altura, todavia, nova decisão do STF, proferida em embargos de declaração com efeitos infringentes, opostos no âmbito do mesmo RE 638.115, alterou o entendimento até então tranquilamente adotado. Em 18/12/2019, o Plenário do STF modulou os efeitos da decisão para, no que interessa a estes autos, acolher parcialmente os embargos de declaração, com efeitos infringentes, e "reconhecer indevida a cessação imediata do pagamento dos quintos quando fundado em decisão judicial transitada em julgado".
A decisão divulgada no sítio eletrônico do STF não afasta a ilegitimidade do pagamento dos quintos nas condições anteriormente descritas, mas modula efeitos para os que os recebem por força de decisão judicial, transitada ou não em julgado, e de decisão administrativa.
Feita tal distinção e devidamente caracterizada inadequação do benefício aos dispositivos legais aplicáveis à matéria, é certo que o recente julgado do STF não pode compelir esta Casa, cuja competência de apreciar a legalidade de atos de pessoal foi atribuída pela própria Constituição Federal (art. 71, inciso III) , a contrariar suas convicções, a jurisprudência consolidada dos tribunais superiores e os fatos consignados nos autos, para registrar ato de pessoal manifestamente irregular, salvo na esporádica hipótese de trânsito em julgado de processo em que o TCU foi parte e que teve por finalidade específica o respectivo registro (vide MS 23.665/DF e MS 22.009/MG) , que não é o caso destes autos.
Todavia, sem transgredir frontalmente o provimento jurisdicional, não há como a Universidade Federal de Santa Maria promover a cessação dos pagamentos, apesar do desequilíbrio que causam ao sistema previdenciário.
Em circunstâncias análogas, este Tribunal tem considerado ilegais e negado registro aos atos de aposentadoria que contêm parcelas conferidas pelo Judiciário em contrariedade com o entendimento do TCU, sem, contudo, determinar a suspensão do pagamento nem informar sobre a possibilidade de edição de novo ato eivado das irregularidades. Nesse sentido, cito, entre outros, os Acórdãos 1.910/2004 e 11.079/2019, da 1ª Câmara, 5.797/2014, da 2ª Câmara, e 1.857/2003, do Plenário.
O julgamento pela ilegalidade sem suspensão do pagamento consolidou-se no TCU na esteira de um sem número de decisões do STF, entre as quais as proferidas no âmbito dos Mandados de Segurança 23.758, 24.529, 24.569, 24.939, 25.460, 26.086, 26.088, 26.132, 26.156, 26.186, 26.228, 26.271, 26.387, 26.408, 26.443, 27.374, 27.551, 27.575, 27.649, 27.732, 23.665 e 33528. Do último, transcrevo o trecho a seguir:
"E que o fundamento em que se apoia a pretensão mandamental ora em exame tem o beneplácito da jurisprudência do Supremo Tribunal Federal, que, em sucessivos precedentes, tem reconhecido, quer em decisões monocráticas, quer em julgamentos colegiados, ser integralmente oponível ao E. Tribunal de Contas da União a autoridade da coisa julgada, cuja eficácia subordinante, desse modo, não poderá ser transgredida por qualquer órgão estatal, inclusive pela própria Corte de Contas.
 (...) 
Vê-se, pois, que o E. Tribunal de Contas da União não dispõe, constitucionalmente, de poder para rever decisão judicial transitada em julgado (RTJ 193/556-557, Rel. Min. CARLOS VELLOSO) nem para determinar a suspensão de benefícios garantidos por sentença impregnada da autoridade da coisa julgada (AI 471.430-AgR/DF, Rel. Min. EROS GRAU) , ainda que o direito reconhecido pelo Poder Judiciário não tenha o beneplácito da jurisprudência prevalecente no âmbito do Supremo Tribunal Federal, pois a 'res judicata', em matéria civil, só pode ser legitimamente desconstituída mediante ação rescisória:"
Ao deixar de determinar a suspensão do pagamento, o TCU evita que o jurisdicionado seja forçado a escolher entre obedecer à sua ordem, sujeitando-se a detenção, multa e prisão em flagrante por descumprimento de decisão judicial, e ignorá-la, sujeitando-se à multa do art. 58 da Lei 8.443/1992.
Ante o exposto, julgo ilegais os atos de concessão inicial e de alteração de aposentadoria de Nelcindo Nascimento Terra, nego-lhes registro e VOTO no sentido de que o Tribunal adote a deliberação que ora submeto à apreciação deste Colegiado.
6.11.	Constou do item "b.1" do acórdão recorrido que os quintos posteriores a 8/4/1998 deviam ser transformados em parcela compensatória, caso a incorporação tenha se dado por decisão judicial não transitada em julgado ou por decisão administrativa. 
6.12.	Segundo informou o órgão de origem, a aposentada é beneficiária de decisão judicial transitada em julgado e, por isso, as parcelas de quintos incorporados entre 8/4/1998 e 4/9/2001 estão imunes à absorção por reajustes futuros, nos termos da modulação de efeitos assegurada pelo STF no RE 638.115/CE (peça 26) .
6.13.	Diante disso, opina-se pela rejeição dos argumentos apresentados.
CONCLUSÃO
7.	Da análise de mérito, conclui-se que:
a)	o Tribunal de Contas da União observou o devido processo legal na apreciação da legalidade, para fins de registro, do ato de concessão de aposentadoria à interessada, em especial o balizamento estabelecido pelo Supremo Tribunal Federal na Súmula Vinculante 3, a tese de repercussão geral (tema 445) fixada no RE 636.553 e o que dispõem o art. 71, inciso III, da Carta Magna, a Lei 8.443/1992, o seu Regimento Interno e a Instrução Normativa TCU 78/2018;
b) no caso de comprovação, perante o órgão, de que é beneficiária de decisão judicial transitada em julgado, poderá ser mantida a continuidade dos pagamentos de quintos, consoante modulação de efeitos fixada pelo Supremo Tribunal Federal no RE 638.115/CE, nos termos do item "b.1" do acórdão em discussão.
7.1.	Conforme informações prestadas pelo órgão de origem, a recorrente foi beneficiada por decisão judicial transitada em julgado, fazendo jus à manutenção da rubrica nos proventos de aposentadoria, consoante modulação de efeitos fixada pelo STF. Cabe ressaltar que a determinação contida no item "b.1" do acórdão em discussão somente alcança incorporações deferidas por decisão administrativa ou decisão judicial não transitada em julgado.  
7.2.	Por conseguinte, deve-se negar provimento ao presente recurso.
PROPOSTA DE ENCAMINHAMENTO
8.	Ante o exposto, submetem-se os autos à consideração superior, propondo-se, com fundamento no art. 48 da Lei 8.443/1992:
a)	conhecer do recurso e, no mérito, negar-lhe provimento;
b)	informar à recorrente e demais interessados do acórdão a ser proferido, destacando que o relatório e o voto que o fundamentam podem ser acessados por meio do endereço eletrônico www.tcu.gov.br/acordaos.
2. 	O Ministério Público junto ao TCU (MPTCU) manifestou-se de forma contrária ao encaminhamento proposto pela Serur, conforme parecer de peça 42, cujo teor reproduzo a seguir:
"Trata-se de pedido de reexame interposto por Geni Ribeiro contra o Acórdão n.º 14.427/2021 - 2.ª Câmara (peças n.ºs 8 e 22/29) .
2.	Por intermédio dos pareceres uniformes acostados às peças n.ºs 40 e 41, a Secretaria de Recursos -Serur - propôs o conhecimento do recurso para, no mérito, negar-lhe provimento, com ciência da recorrente.
3.	O Acórdão n.º 14.427/2021 - 2.ª Câmara - considerou ilegal o ato de aposentadoria de peça n.º 3 devido à incorporação de quintos relativos a funções comissionadas exercidas entre 08/04/1998 e 04/09/2001, com determinação ao órgão de pessoal no sentido de promover o destaque das frações incorporadas no período em questão para absorção futura, caso a referida incorporação não tenha se fundamentado em decisão judicial transitada em julgado, nos termos da modulação fixada pelo Supremo Tribunal Federal quando da apreciação de embargos declaratórios opostos no RE 638.115/CE (peça n.º 8) .
4.	Em sede recursal, a inativa fez prova de que a incorporação dos quintos referentes ao período entre 08/04/1998 e 04/09/2001 teve por base decisão judicial transitada em julgado (elementos de peças n.ºs 22/29) .
5.	Quando a deliberação ora guerreada foi prolatada, não constava dos presentes autos informação a respeito da existência ou não de decisão judicial transitada em julgado a beneficiar a recorrente. Por isso, a determinação emanada para o órgão de pessoal condicionou a modulação prevista no RE 638.115/CE à não existência de ação judicial com trânsito em julgado.
6.	Como, no caso concreto, a recorrente trouxe novos elementos aos autos na fase de interposição de recurso, fazendo prova de que é beneficiária de decisão transitada em julgado, entendemos que o pedido de reexame em apreciação merece ser conhecido e provido parcialmente, apenas para tornar sem efeito a determinação sobre possível absorção das parcelas de quintos incorporadas entre 08/04/1998 e 04/09/2001, uma vez que essa providência é incabível para servidores amparados pela coisa julgada.
7.	No entanto, a concessão em exame permanece ilegal, ante os fundamentos arrolados no acórdão recorrido.
8.	Citamos, no mesmo sentido, os Acórdãos n.ºs 18.867/2021, 1.552/2022, 1.704/2022 e 1.705/2022, todos da 1.ª Câmara, bem como o Acórdão n.º 18.856/2021, proferido pela 2.ª Câmara, entre outros.
9.	Por todo o exposto, com as vênias de estilo por divergir parcialmente do encaminhamento oferecido pela Serur às peças n.ºs 40 e 41, esta representante do Ministério Público de Contas propõe ao Tribunal que:
	9.1. conheça do pedido de reexame interposto por Geni Ribeiro contra o Acórdão n.º 14.427/2021 - 2.ª Câmara - para, no mérito, dar-lhe provimento parcial, e
	9.2. torne sem efeito o subitem "b.1" do item 1.7, alínea "b" da deliberação ora guerreada para eximir de absorção futura os quintos incorporados no período compreendido entre 08/04/1998 e 04/09/2001, uma vez que a recorrente fez prova de que é beneficiária de decisão judicial transitada em julgado, ante a modulação fixada pelo Supremo Tribunal Federal no RE 638.115/CE, ficando mantida, no entanto, a ilegalidade da concessão de aposentadoria da interessada.
	É o relatório.

Katiuscia Pereira de Alvim (42511/OAB-DF), representando Geni Ribeiro.

Procuradora-Geral Cristina Machado da Costa e Silva.

ATO DE APOSENTADORIA JULGADOS ILEGAIS PELA CONCESSÃO DE QUINTOS APÓS O ADVENTO DA LEI 9.624/1998. ILEGALIDADE. NEGATIVA DE REGISTRO. DETERMINAÇÃO PARA O ÓRGÃO DE ORIGEM CONSENTÂNEA À DECISÃO DO STF NO RE 638.115/CE. PEDIDOS DE REEXAME. COMPROVAÇÃO, EM SEDE RECURSAL, DE QUE A INTERESSADA É BENEFICIÁRIA DE DECISÃO JUDICIAL. CONHECIMENTO. PROVIMENTO PARCIAL.

APOSENTADORIA (APOS)

Secretaria de Recursos (Serur).

Trata-se de pedido de reexame, em processo de aposentadoria, interposto por Geni Ribeiro, ex-servidora do Tribunal Regional Federal da 1ª Região, contra o Acórdão 14427/2021-TCU-Segunda Câmara, de relatoria do Ministro Bruno Dantas.
2.	 No âmbito da deliberação recorrida, este Tribunal julgou ilegal o ato de aposentadoria da ora recorrente, negando-lhe registro, tendo em vista a concessão de quintos com amparo em funções comissionadas exercidas entre 8/4/1998 e 4/9/2001. 
3.	Foi determinado ainda que o órgão de origem providenciasse o destaque da parcela de quintos incorporada com amparo em função comissionada exercida entre 8/4/1998 e 4/9/2001 e transformasse-a em Parcela Compensatória a ser absorvida por reajustes futuros caso a referida incorporação não tivesse se fundamentado em decisão judicial transitada em julgado, consoante decidido pelo Supremo Tribunal Federal no RE nº 638.115/CE, sob pena de responsabilidade solidária da autoridade administrativa omissa.
4.	Inconformada com a decisão desta Corte, a recorrente alega, de mais relevante, que é beneficiária de ação coletiva transitada em julgado, movida pelo Sindicato dos Trabalhadores do Poder Judiciário e do Ministério Público da União no Distrito Federal (SINDJUS/DF) de nº 2005.34.00.012112-9.
5.	A Secretaria de Recursos (Serur) analisou o pedido de reexame interposto e propôs conhecer e negar-lhe provimento, sem prejuízo de observar que, relativamente à parcela "quintos'", incorporada no período de 8/4/1998 até 4/9/2001, caso a interessada comprove, perante o órgão de origem, ser beneficiária de decisão judicial transitada em julgado, poderá ser mantida a continuidade dos pagamentos imune à absorção por reajustes futuros, consoante modulação de efeitos fixada pelo Supremo Tribunal Federal no RE 638.115.
6.	O Ministério Público junto ao TCU (MPTCU) , representado pela douta Procuradora-Geral Cristina Machado da Costa e Silva, apurou, no entanto, que a inativa fez prova inequívoca de que a incorporação dos quintos referentes ao período entre 08/04/1998 e 04/09/2001 teve por base decisão judicial transitada em julgado (elementos de peças n.ºs 22 a 29) 
7.	Expostos resumidamente os fatos, ratifico despacho exarado à peça 34 para conhecer do presente recurso. No mérito, peço licença à Serur para acompanhar o encaminhamento proposto pelo MPTCU.
8.	Por certo, o entendimento deste Tribunal no âmbito do acórdão recorrido foi fixado com base nas informações disponíveis à época, segundo as quais a referida incorporação teria ocorrido em virtude tão somente de decisão administrativa. 
9.	Não obstante, os fatos trazidos em sede de recurso, apurados e comprovados pelo MPTCU, dando conta da existência de decisão judicial em favor da interessada, são aptos a modificar o acórdão recorrido para tornar sem efeito o subitem "b.1" do item 1.7, alínea "b", conforme proposto pelo Parquet.
10.	Ainda que haja a comprovação de decisão judicial favorável à recorrente, no entanto, permanece o julgamento pela ilegalidade do ato, conforme fundamentou a Serur em sua instrução, transcrita no relatório precedente.
	Ante o exposto, voto pela adoção da minuta de acórdão que trago a este Colegiado.
	
TCU, Sala das Sessões Ministro Luciano Brandão Alves de Souza, em 26 de julho de 2022.
Ministro JOÃO AUGUSTO RIBEIRO NARDES 
Relator